【裁判字號】    98,訴,177
【裁判日期】    980605
【裁判案由】    返還押金
【裁判全文】
臺灣桃園地方法院民事判決               98年度訴字第177號
原      告  宇環科技股份有限公司
法定代理人  乙○○
訴訟代理人  林良財律師
複代理人    何文雄律師
            游香瑩律師
被      告  晉如有限公司
法定代理人  甲○○
上列當事人間請求返還押金事件，於民國98年5 月15日言詞辯論
終結，本院判決如下：
    主  文
被告應給付原告新臺幣壹佰零壹萬伍仟玖佰壹拾元，及自民國九
十八年二月二十七日起至清償日止，按年息百分之五計算之利息
。
原告其餘之訴駁回。
訴訟費用由被告負擔二分之一，餘由原告負擔。
本判決原告勝訴部分，於原告以新臺幣拾伍萬元為被告供擔保
後，得假執行。
原告其餘假執行之聲請駁回。
    事實及理由
壹、程序方面：
    本件被告經合法送達，無正當理由，未於最後言詞辯論期日
    到場，經核無民事訴訟法第386 條各款所列情形，爰依原告
    聲請，由其一造辯論而為判決。
貳、實體方面：
一、原告起訴主張：
    (一)緣被告為經營倉儲、租賃等業務之公司，原告分別於如附
      表所示之日期，與被告訂立租賃契約，向被告承租如附表
      所示之標的物（租金、押金、租賃期限、標的物、期限，
      均如附表所示）。嗣雙方之租賃契約至民國97年10月15日
      租期屆滿，原告未再與被告續約，被告則應依兩造租賃契
      約之約定，返還押金予原告。原告總計交付新臺幣（下同
      ）4,258,455 元之押金予被告，自行扣除97年8 月至同年
      10月15日未給付之租金2,219,130 元外，尚餘有押金2,03
      9,325 元，被告迄未返還，經原告屢次催告被告返還押金
      ，並以存證信函向被告請求返還，被告均置之不理。原告
      自得依兩造租賃契約之約定（詳如附表所示），請求被告
      返還押金。
    (二)聲明：
      1.被告應給付原告2,039,325 元，及自起訴狀繕本送達之
        翌日（即98年2 月27日）起至清償日止，按年息百分之
        5 計算之利息。
      2.原告願供擔保，請准宣告假執行。
二、被告未於最後言詞辯論期日到場，惟據其所提出之書狀，及
    其前於本院審理時，所為之陳述略以：
    (一)兩造固訂有如附表所示之租賃契約，惟原告未依約支付租
      金，亦未如期返還租賃物。前經被告以存證信函催告原告
      依兩造租賃契約之約定，支付租金，原告亦未依約履行。
    (二)依兩造租賃契約書第6 條第2 款明定：「乙方於終止租約
      或租賃期滿不交還房屋，自終止租約或租賃期滿之翌日起
      ，乙方應支付按房租2 倍計算之違約金，延遲支付租金時
      也同」。原告既延遲支付租金，且未如期返還租賃物，依
      本款約定，原告應支付2 倍房租計算之違約金，則本件經
      扣抵後，原告已無任何押金可以請求。
    (三)綜上，原告提起本件訴訟即屬無據，應予駁回，並聲明：
      原告之訴駁回。
三、本院之判斷：
    (一)經查，兩造於附表所示之日期，就附表所示之標的物成立
      租賃契約（租賃期限、租金、押金，詳如附表所示），原
      告並依約繳納如附表所示之押金，合計4,258,455 元等情
      ，為兩造均不爭執，且有原告提出房屋租賃契約、房租契
      約新增條款、房屋租賃契約、租賃合約書、存證信函各1
      份為證（見本院卷第8 頁至第20頁），是此部分之事實堪
      以認定。
    (二)原告主張，兩造租賃契約於97年10月15日期限屆至而終止
      ，且兩造並未續約，被告自得依兩造租賃契約之約定（內
      容詳附表所示），扣除原告未繳納之租金2,219,130 元【
      原告就97年8 月部分之租金，僅繳納廠房部分48萬元（而
      有466,705 元未繳納）、員工宿舍、停車廠部份，均有繳
      納，而97年9 月至10月15日之租金，則均未繳納，合計未
      繳納之租金金額為2,219,130 元】後，將所餘之押金2,03
      9,325 元返還原告。被告對於原告欠繳租金之金額為2,21
      9,130 元，及其尚未返還原告租金一節，均不爭執，惟辯
      稱：原告自97年8 月至同年10月15日，未依約繳納租金，
      已有違約之情事發生，依兩造租賃契約之約定，應以1 個
      月租金計算違約金，惟原告欠繳租金已有2 個半月，所以
      應以2 個半月之租金計算違約金始屬合理等語；原告復主
      張，其所支付之押金，已逾2 個月以上之租金，依土地法
      第99條之規定，得以超過部分之押金抵付租金等語。再查
      ：
      1.按城市地方，應由政府建築相當數量之準備房屋，供人
        民承租自住之用；以現金為租賃之擔保者，擔保之金額
        ，不得超過二個月房屋租金之總額；已交付之擔保金，
        超過前項限度者，承租人得以超過之部分抵付房租；土
        地法第94條第1 項、第99條分別定有明文。觀諸上開土
        地法第99條之規定，房屋租賃之押金，逾2 個月房屋租
        金部分，得以抵付房租之情況，在於所承租之標的物，
        係城市地方供人承租自住之用之房屋，始足當之，非供
        居住之營業用房屋，則不包括在內，最高法院93年度台
        上字第1718號裁判意旨可資參照。經查，本件原告與被
        告所成立之租賃契約，其承租目的係供原告作為廠房、
        員工宿舍、停車場之用，而非原告用以自住之用之房屋
        ，是承租之標的既非土地法第94條所稱之城市房屋，縱
        原告向被告承租系爭房地時，所支付之押金逾2 個月房
        屋租金部分，亦不得援引土地法第99條之規定以為抵付
        租金；此外，依據兩造91年8 月8 日所成立之房屋租賃
        契約（員工宿舍部分）第3 條第2 項、93年5 月5 日所
        成立之租賃合約書（停車場部分）第3 條第2 項，均有
        約定乙方（即原告）不得中途主張抵付租金，亦不得以
        之作不任何債務之擔保，是原告主張，其依土地法第99
        條之規定，就97年8 月至10月15日未支付租金部分，以
        其所支付之押金抵付，即屬無據。
      2.原告復主張：其於97年年初時，查知被告財務上可能發
        生困難，而原告已交付之押租金高達4,258,455 元，若
        被告財務發生困難，押金可能無法取回，所以主張不安
        抗辯權，97年8 月僅繳納部分租金，而97年9 月、10月
        份之租金則未繳納等語。按當事人之一方，應向他方先
        為給付者，如他方之財產，於訂約後顯形減少，有難為
        對待給付之虞時，如他方未為對待給付或提出擔保前，
        得拒絕自己之給付，民法第265 條定有明文，揆諸上開
        法文意旨，在於雙務契約之當事人一方有先為給付之義
        務，惟他方之財產於訂約後顯形減少，有難為對待給付
        之虞，在他方未為對待給付或提出擔保前，得拒絕自己
        給付之權利，從而，不安抗辯權之行使，在於雙務契約
        之情形下，負與先行給付一方之保障；然本件兩造乃係
        訂立租賃契約，被告即出租人負有交付租賃物予原告即
        承租人之義務，原告則負有給付租金之義務，而押租金
        者，在於擔保承租人在租賃期間所應負擔之費用（含租
        金、水電費、損害賠償等費用）之繳付，需兩造在租賃
        契約終止後，經雙方會算確認金額後，出租人始負有押
        租金之返還義務，是原告支付租金與被告返還押租金二
        者，並非對待給付之關係，且被告亦依租賃契約之約定
        ，交付租賃物予原告使用，是原告自不得依上開規定，
        以被告財務發生困難為由，主張不安抗辯權，並拒絕其
        97年8 月至10月15日租金支付之義務，是原告此部分之
        主張，亦為無理。
      3.從而，原告既未依約支付97年8 月至10月15日之租金，
        自屬違反兩造租賃契約之約定，是被告辯稱原告有違約
        之事由發生，即為有據。
    (三)復查：
      1.依據兩造89年1 月5 日訂立之房屋租賃契約（90年2 月
        12日房租契約新增條款，廠房部分）第6 條第2 項約定
        ：「乙方（即原告）於終止租約或租賃期滿不交還房屋
        ，自終止租約或租賃期滿之翌日起，乙方應支付按房租
        2 倍計算之違約金，延遲支付租金時也同。」等語；依
        據兩造91年8 月8 日訂立之房屋租賃契約（員工宿舍部
        分）第5 條第1 項、第3 項約定：「（一）乙方（即原
        告）違反約定方法使用房屋或積欠租金，經甲方（即被
        告）催告限期繳納仍不支付及改善時，甲方得終止租約
        ，收回租賃標的物，乙方不得異議。…（三）乙方（即
        原告）如有違約，使甲方（即被告）權益遭受損害時，
        甲方得請求賠償，如甲方因此涉訟所繳納之訴訟費由乙
        方負責賠償。」等語；依據兩造於93年5 月5 日訂立之
        租賃合約書（停車場部分）第6 條約定：「任何一方如
        有違反本合約條款約定之情事，他方除得解除或終止本
        合約外，違約之一方，並應賠償他方按每月租金2 倍計
        算之懲罰性違約金。」等語。
      2.被告辯稱：原告未依約支付97年8 月至10月15日之租金
        ，依兩造租賃契約之約定，其應按1 倍租金計算違約金
        ，而原告遲延支付租金達2 個半月，是違約金之計算應
        以2個半月之租金始為合理等語，本院細繹如下：
        (1)觀諸兩造上開租賃契約之約定，關於違約金之計算，
          乃在於租賃契約終止後，經兩造確認是否有違約之事
          由，一次計算違約金，是被告辯稱，違約金之計算應
          以原告遲延支付租金之月數達2 個半月，而應計算2
          個半月之違約金，即不合兩造上開租賃契約之約定。
        (2)觀諸上開兩造租賃契約之約定，就廠房部分、停車場
          部分之租賃契約，於延遲支付租金之違約事由發生時
          ，被告始得依兩造契約之約定，向原告請求支付違約
          金，惟關於員工宿舍之租賃契約，則無預定違約金之
          約定。而被告對於原告遲延支付員工宿舍部分之租金
          ，致其受有何種損害、損害金額如何計算乙節，未能
          舉證以實其說，是被告請求原告支付此部分（即員工
          宿舍部分）之違約金，即屬無據。
        (3)另兩造上開就廠房、停車場部分之租賃契約，固約定
          原告遲延支付租金之違約事由發生時，應按房租2 倍
          計算之違約金，惟被告於本院審理時自陳：其係依照
          1 個月份的房租計算違約金等語（見本院卷第48頁）
          ，是應認被告僅請求以一個月房租計算之違約金。
        (4)從而，被告得因原告遲延支付廠房、停車場部分租金
          之違約事由，請求原告支付之違約金應為1,023,415
          元。
    (四)綜上所述，原告雖已支付4,258,455 元之押金，惟其就97
      年8 月至10月15日之租金2,219,130 元未為支付，且被告
      就原告應支付之違約金1,023,415 元主張抵銷，故被告應
      返還之押金應為1,015,910 元。從而，原告依兩造租賃契
      約之約定，請求被告應返還押金1,015,910 元，及自起訴
      狀繕本送達之翌日（即98年2 月27日）起至清償日止，按
      年息百分之5 計算之利息，為有理由，應予准許，逾此部
      分之請求，即屬無據，應予駁回。又原告陳明願供擔保，
      請准宣告假執行，就其勝訴部分，核無不合，爰酌定相當
      之擔保金額准許之，就原告敗訴部分，其請求假執行之聲
      請已失所附麗，應予駁回。
四、本件事證已臻明確，兩造其餘主張及舉證，經核與判決基確
    不生影響，爰不另一一論述，附此敘明。
據上論結，本件原告之訴一部有理由，一部無理由，依民事訴訟
法第385 條第1 項前段、第79條、第390 條第2 項，判決如主文
。
中    華    民    國    98    年    6     月    5     日
                  民事第三庭    法  官  陳心婷
以上正本係照原本作成
如對本判決上訴，須於判決送達後20日內向本院提出上訴狀
中    華    民    國    98    年    6     月    5     日
                                書記官  林君燕
附表：
┌─────┬──────────────┬───────┬───────┐
│          │廠房部分                    │員工宿舍部分  │停車場部分    │
├─────┼───────┬──────┼───────┼───────┤
│訂立日期  │89年1月5日    │90年2 月12日│91年8月8日    │93年5 月5 日  │
│          │房屋租賃契約  │房租契約新增│房屋租賃契約  │租賃合約書    │
│          │              │條款        │              │              │
├─────┼───────┼──────┼───────┼───────┤
│租賃標的  │桃園縣蘆竹鄉南│自90年3 月1 │桃園縣蘆竹鄉南│桃園縣蘆竹鄉○○
○          ○○路2 段352 號│日起增加承租│崁路2 段352 號│崁路2 段352 號│
│          │（空地使用範圍│使用執照（87│後方員工宿舍  │旁空地        │
│          │如契約之附圖）│）桃縣工建使│              │              │
│          │              │字第蘆1495號│              │              │
│          │              │，門號桃園縣│              │              │
│          │              │蘆竹鄉○○路│              │              │
│          │              │2段352號之1 │              │              │
│          │              │的一樓面積32│              │              │
│          │              │3.63坪及二樓│              │              │
│          │              │311.63坪    │              │              │
├─────┼───────┼──────┼───────┼───────┤
│租賃期限  │89年1 月19日起│同左        │自91年9 月至97│93年5 月10日起│
│          │至97年10月15日│            │年10月15日    │至97年10月15日│
├─────┼───────┼──────┼───────┼───────┤
│每月租金  │507,600 元，自│每月增加租金│55,000元      │72,285元，由第│
│          │第2 年起，每年│27,877元，自│              │2 年起，每年調│
│          │調漲百分之4   │承租日起第2 │              │漲百分之2     │
│          │              │年以後，每年│              │              │
│          │              │調漲百分之4 │              │              │
│          │              │（即自92年3 │              │              │
│          │              │月起漲）    │              │              │
├─────┼───────┴──────┼───────┼───────┤
│97年8 月至│每月租金為：946,705元       │55,000元      │每月租金為76, │
│10月15日，│1.97年8 月：原告僅繳納48萬元│              │710元         │
│每月租金金│  ，尚有466,705元未為繳納   │              │              │
│額        │2.97年9 月至10月：原告均未繳│              │              │
│          │  納                        │              │              │
├─────┼───────┬──────┼───────┼───────┤
│押金      │2,503,500元   │1,390,385元 │22萬元        │144,570元     │
├─────┼───────┼──────┼───────┼───────┤
│返還押金之│依契約第3 條第│同左（依上開│依契約第3 條第│依合約書第3 條│
│依據      │2 項約定，保證│條款第4 條約│2 項約定，押金│第2 項約定，押│
│          │金2,503,500 元│定，其他應注│於租賃期滿騰空│金於租賃期滿騰│
│          │，於租賃期滿交│意事項及遵守│交還房地並繳清│空交空地後隨即│
│          │還房屋時無息返│事項條款同上│至點交房屋日之│無息退還乙方（│
│          │還。          │房租契約）  │水電、瓦斯、電│即原告），乙方│
│          │              │            │話費及辦理工廠│不得中途主張抵│
│          │              │            │或其他登記證註│付租金，亦不得│
│          │              │            │銷後，並履行本│以之作為任何債│
│          │              │            │合約全部債務後│務之保證。    │
│          │              │            │隨即無息退還乙│              │
│          │              │            │方，保證金返還│              │
│          │              │            │請求權於遷讓房│              │
│          │              │            │屋之時始發生，│              │
│          │              │            │乙方不得中途主│              │
│          │              │            │張抵付租金，亦│              │
│          │              │            │不得以之作為任│              │
│          │              │            │何債務之保證。│              │
├─────┼───────┤            ├───────┼───────┤
│未依約繳納│依契約第6 條第│            │依契約第5 條第│依合約書第6 條│
│違約金之依│2 項約定，乙方│            │3 項約定：乙方│約定：任何一方│
│據        │（即原告）於終│            │（即原告）如有│如有違反本合約│
│          │止租約或租賃期│            │違約，使甲方（│條款約定之情事│
│          │滿不交還房屋，│            │即被告）權益遭│，他方除得解除│
│          │自終止租約或租│            │受損害時，甲方│或終止本合約外│
│          │賃期滿之翌日起│            │得請求賠償，如│，違約之一方，│
│          │，乙方應支付按│            │甲方因此涉訟所│並應賠償他方按│
│          │房租二倍計算之│            │繳納之訴訟費由│每月租金2 倍計│
│          │違約金，延遲支│            │乙方負責賠償。│算之懲罰性違約│
│          │付租金時也同。│            │              │金。          │
└─────┴───────┴──────┴───────┴───────┘

司法院資訊處製作；財團法人民間司法改革基金會備份。
